【裁判字號】    97,重訴更(一),6
【裁判日期】    990430
【裁判案由】    損害賠償
【裁判全文】
臺灣高等法院民事判決             97年度重訴更(一)字第6號
原      告  旋邦股份有限公司
法定代理人  甲○○
訴訟代理人  羅瑩雪    律師
被      告  乙○○
            丙○○
            丁○○
共      同
訴訟代理人  張信陽    律師
上列當事人間損害賠償事件，被告對於中華民國97年6月3日本院
95年度重訴字第53號第一審判決提起上訴，經最高法院第一次發
回更審，本院於99年4月13日言詞辯論終結，判決如下：
    主  文
被告應連帶給付原告新臺幣壹佰捌拾陸萬零陸佰貳拾元，及自
民國九十四年七月五日起至清償日止按年息百分之五計算之利息
。
本審及發回前第三審訴訟費用(除確定部分外)由被告連帶負擔。
本判決第一項於原告以新臺幣陸拾貳萬元為被告供擔保後得假執
行，但被告以新臺幣壹佰捌拾陸萬零陸佰貳拾元為原告供擔保
後，得免為假執行。
    事實及理由
一、原告起訴主張：被告乙○○、丙○○及丁○○3人原均受僱
    於原告公司，分別擔任行銷經理等職務。嗣乙○○於民國 (
    下同)91年7月19日離職，同年8月間，成立百利特股份有限
    公司（下稱百利特公司），經營與原告同類之機械五金批發
    零售業務。詎丙○○藉尚續留原告公司之便（於92年3月31
    日離職），(一)於91年12月26日，擅將原告對訴外人MICROLI-
    NE INC.（下稱ＭＬ公司，現名為ＭPＩ公司）之報價資料交
    與乙○○，致ＭＬ公司改與百利特公司交易，使原告受有自
    92年5月9日起至9月8日止，減少獲利計新台幣（下同）1,42
    6,185元之損害。(二)於92年2月12日，將原告向訴外人EXIM &
    MFR ENTERPRISE CO.（下稱ＥＭＥ公司）之報價資料洩漏予
    乙○○，並待百利特公司與ＥＭＥ公司接洽後，回覆原告不
    同意ＥＭＥ公司之報價，致原告與ＥＭＥ公司未能成交，損
    失營業利潤525,000元。(三)於離職時，竊取原告之客戶名單
    、傳真文件、信函、詢價、報價、採購資料，及與訴外人
    MARS ELECTRONICS INTERNATIONAL CO.（下稱ＭＥＩ公司）
    往來文件等（下合稱系爭營業機密資料），交百利特公司使
    用，使原告受有該營業機密資料製作成本及所生營業價值計
    508,000元，暨營業利潤逾9,857,266元之損害。至丁○○則
    於任職期間（92年6月30日離職），以蔡月雯（Sandy Tsai
    ）名義，引導原告之客戶RUSSELL Mental Products（即
    John Gilbert，下稱ＲＭＰ）轉而與百利特公司聯繫，致原
    告損失逾350萬元。被告3人共同侵害原告之權利，觸犯刑事
    背信等罪，已經刑事法院判處罪刑確定，爰提起刑事附帶民
    事訴訟，依民法第184條第1項前段、第185條第1項之規定，
    求為命被告連帶給付（賠償）1,860,623元，及自94年7月5
    日（最後訴狀繕本送達翌日）起加付法定遲延利息之判決（
    原告原起訴請求被告連帶賠償營業利益損失500萬元本息，
    其中逾前述金額本息部分，經本院前審判決駁回其訴，未據
    原告聲明不服，已告確定。另原告請求被告賠償其支付被告
    之薪資、勞健保費用損害部分，亦經本院前審判決駁回其訴
    確定）。並聲明：(一)被告應連帶賠償原告1,860,623元，及
    自94年7月5日起自清償日止，按年息百分之5計算之利息。
    (二)願供擔保請准宣告假執行。
二、被告則以：原告所稱之營業損失，屬其主觀臆測，其與ＭＬ
    公司或ＥＭＩ公司間既無交易紀錄可供比對；丙○○又無阻
    斷ＥＭＥ公司對原告報價之情；丁○○與ＲＭＰ間之連繫，
    更不構成侵權行為，即均不足資為認定原告受有損害之依據
    。百利特公司於92年10月間遭司法搜索未再營業後，縱原告
    受有損害，亦與被告等人無關。原告請求被告等人等連帶賠
    償營業利潤損害，自屬無理。系爭營業機密資料，百利特公
    司尚未持以使用，原告未受有實質損害，其以該資料被竊為
    由，請求被告等人賠償製作成本及其價值之損害，尤屬無據
    等語，資為抗辯。並答辯聲明：(一)原告之訴駁回。(二)如受不
    利判決，願供擔保免為假執行。
三、經查，乙○○、丙○○及丁○○3人原均受僱於原告公司，
    分別擔任行銷經理等職務。嗣乙○○於91年7月19日離職，
    同年8月間，成立百利特公司，經營與原告同類之機械五金
    批發零售業務。詎丙○○藉尚續留原告公司之便（於92年3
    月31日離職），(一)於91年12月26日，擅將原告對訴外人ＭＬ
    公司之報價資料交與乙○○，致ＭＬ公司改與百利特公司交
    易；(二)於92年2月12日，將原告向訴外人ＥＭＥ公司之報價
    資料洩漏予乙○○，並待百利特公司與ＥＭＥ公司接洽後，
    回覆原告不同意ＥＭＥ公司之報價，致原告與ＥＭＥ公司未
    能成交；(三)於離職時，竊取原告系爭營業機密資料，交百利
    特公司使用；另丁○○則於任職期間（92年6月30日離職）
    ，以蔡月雯（Sandy Tsai）名義，引導原告之客戶ＲＭＰ轉
    而與百利特公司聯繫。被告3人因犯刑法第317條洩漏業務上
    知悉工商秘密罪、第342條第1項背信罪，丙○○並因犯刑法
    第320條第1項竊盜罪，經臺灣臺北地方法院(下稱臺北地院)
    刑事庭以93年度易字第873號、本院94年度上易字第384號刑
    事判決為有罪判決確定之事實，業據提出公司及分公司基本
    資料查詢、臺北地院93年度易字第873號、本院94年度上易
    字第384號刑事判決等件為證，且為被告等所不爭執，自堪
    信為真實。
四、原告主張被告等於91年7月間共同擬定計劃，合夥成立公司
    ，先後離職，裡應外合，竊取原告營業資料，破壞原告交易
    機會，並以給與10%紅利為方法收買MEI公司業務經理邢鉑
    (Bo Xing)等手段，攔截原告客戶，使被告損失慘重等情，
    被告則以前情置辯。是以，本件所應審酌者厥為被告等洩漏
    業務上知悉工商秘密罪及背信之行為，是否造成原告營業之
    損失？如是，則原告損失之金額為何？另被告丙○○竊取營
    業機密資料之行為，被告乙○○、丁○○是否應負共同侵權
    行為之連帶損害賠償責任？茲分別論述如下。
五、經查，丙○○於91年11月20日將原告88年1月間對MEI之報價
    及下游廠商對原告之報價，以電子郵件寄給百利特公司，百
    利特公司確實於92年4月3日出售模具四組（編號00000000、
    000000000、000000000、000000000）予MEI；同年12月26日
    丙○○將原告與ＭＬ公司報價資料交與乙○○，由其與ＭＬ
    公司接洽，使該公司改與百利特公司交易；92年2月12日丙
    ○○將原告對客戶EME公司之報價單交與乙○○，同年月18
    日以郵件向EME公司稱原告報價過高，無競爭能力，另由乙
    ○○出面為百利特公司向EME公司爭取訂單，使原告喪失交
    易機會；92年3月21日丙○○利用為原告上班時間，為百利
    特公司與MEI公司邢鉑討論交易價格等事宜，完成前述勾串
    動作後，於同年月31日自原告公司離職，赴百利特公司任職
    ；丁○○則繼續利用為原告上班時間，為百利特公司與原告
    下游供應商聯絡出貨事宜，又以蔡月雯（Sandy Tsai）名義
    為百利特公司聯繫客戶，進行交易，並於92年4月23日寄電
    子信函促原擬與原告交易之John Gilbert，轉向百利特公司
    聯繫；嗣丁○○於92年6月31日自原告公司離職後，並轉至
    百利特公司上班等情，有公司基本資料查詢、電子郵件、訂
    單、報價單、等件為證(見本院前審卷一第38頁、第132-133
    頁、第34-36頁、第154-158頁、本院94年度附民字第104號
    卷《下稱附民卷》第12-13頁)，並為被告等於前揭刑事案件
    審理中坦承不諱，且證之乙○○所成立之百利特公司與原告
    公司之營業項目相同、被告等在原告公司任職之工作為行銷
    與業務，與原告公司之銷售業績息息相關、百利特公司成立
    後即與原告公司之客戶有交易行為，此有百利特公司之出口
    報單可考(見本院卷第98-101、174-179頁)，及參以原告公
    司在百利特公司成立後，原告與MEI公司92年度交易額鉅幅
    減少等情，足認被告等洩漏業務上知悉工商秘密罪及背信之
    行為，與原告請求之營業損失，二者間有因果關係，要無疑
    義。
六、損害賠償，除法律另有規定或契約另有訂定外，應以填補債
    權人所受損害及所失利益為限。依通常情形，或依已定之計
    劃、設備或其他特別情事，可得預期之利益，視為所失利益
    。民法第216條定有明文。損害賠償除法律另有規定或契約
    另有訂定外，須填補債權人所受損害(即積極損害)與所失利
    益(即消極損害)。據此規定，凡依外部情事，足認其已有取
    得利益之可能，因責任原因事實之發生，致不能取得者，即
    為所失之利益，應由債務人賠償，而不以有取得利益之絕對
    確實為必要(最高法院77年度台上字第2514號判決要旨參照)
    。查原告公司係以依客戶設計圖，開造模具，量產精密金屬
    零件，供應客戶為業。由於開發新模具，必須一再溝通研修
    ，耗時費錢，故模具製成後，除非有特別重大原因，客戶不
    會輕易放棄，改向其他公司下單。因此，一旦原告完成新模
    具，即等於新客戶開發成功，至少帶來4、5年穩定交易。然
    因被告前揭之侵權行為，致原告業績驟減，其所受損害及所
    失利益，茲詳如下述：
  (一)原告自83年起與MEI公司來往，交易金額穩定成長，91年為
    2,762萬5,066元（見本院前審卷一第108-131頁），然被告
    等以給付紅利10%利誘MEI業務經理邢鉑（見附民卷第9頁）
    、洩漏原告報價(見本院前審卷第132-133頁)等手段居間破
    壞，致原告與MEI之營業額92年度降為1,177萬7,067元、93
    年再降為525萬308元、94年只剩13萬2718元（見本院前審卷
    一第134-156頁）。在前述原告與MEI交易大減之同時，百利
    特公司卻與MEI交易密切，即92年4月3日百利特公司出售模
    具四組（編號00000000、000000000、000000000、00000000
    0）與MEI（見本院前審卷一第35-36頁），賣價（S/P）共美
    金3萬9,300，約合135萬5,850元（依當時匯率1：34.5計算
    ，以下同），其成本（即買價B/P）為105萬元，獲利30萬5,
    850元；加上量產後之利潤，由MEI對百利特公司之詢價表所
    載一年預量（EAU）編號000000000者為254,000個、編號000
    000000者250,000個(見本院前審卷一第37頁)，再依百利特
    公司報價(見本院前審卷一第35頁)，前者每個美金0.22元，
    25萬4,000個共美金5萬5,880元，後者每個美金0.20元，25
    萬個共美金5萬元，合計美金10萬5,880元，約合365萬2,860
    元，依前揭買賣之利潤為23%計算(計算式：305,830÷1,355
    ,850＝0.23)，扣除財政部92年度批發及零售之小五金類別
    同業費用率12%(見本院前審卷二第79頁)，可預期之利益為
    40萬1,815元(計算式：3,652,860×《23%－12%》＝401,815
    ，元以下四捨五入)。
  (二)ML公司為原告於91年開發成功之新客戶，因被告等蓄意破壞
    ，致原告與該客戶成交量大減。由扣案資料查知，百利特公
    司於92年5月9日至9月8日間，出售零件及模具與ML之賣價共
    計美金10萬730元，折合347萬5,185元，其成本即買價為204
    萬9,000元(見本院前審卷一第31頁、第33頁)，獲利142萬6,
    185元，扣除依財政部92年度批發及零售之小五金類別同業
    費用率12%(見本院前審卷二第79頁)17萬1,142元(計算式：
    1,426,185×12%＝171,142，元以下四捨五入)，被告可取得
    之利潤為125萬5,043元(計算式：1,426,185－171,142＝1,2
    55,043)。
  (三)綜上，上開被告所取得之利潤及可預期之利益，共計196萬
    2,708元(計算式：305,850＋401,815＋1,255,043＝1,962,7
    08 )，均係原應由原告取得之交易，或依通常情形，可得預
    期之交易，而有取得利益之可能，因被告等洩漏業務上知悉
    工商秘密罪及背信之行為，致原告不能取得，其所生之損害
    及所失之利益，自應由被告等負連帶賠償，而不以被告等有
    取得利益之絕對確實為必要，核諸上開規定，該等交易之利
    潤及可預期之利益，均應計入原告之損失，是原告之損害為
    196萬2,708元，應可認定，原告僅請求1,352,623元，為有
    理由，應予准許。
七、原告再主張丙○○離職時所竊機密與表格，製做成本至少50
    萬8,000元；被告則辯稱百利特公司並未使用所竊資料，故
    原告並無損害等語。經查：
  (一)按當事人主張有利於己之事實者，就其事實有舉證之責任，
    民事訴訟法第277條前段定有明文。又按當事人已證明受有
    損害而不能證明其數額或證明顯有重大困難者，法院應審酌
    一切情況，依所得心證定其數額，民事訴訟法第222條第2項
    亦定有明文。
  (二)查原告主張丙○○竊取原告所有之系爭營業機密資料，以供
    日後至百利特公司處理業務之用一節，此經丙○○於本院94
    年度上易字第384號背信等案件95年11月9日審判期日自認（
    見該卷第136頁正反面），丙○○於本件亦不爭執，應認原
    告主張系爭營業機密資料遭竊為真正。系爭營業機密既為原
    告營業上所使用，涉及各項交易成本、利潤分析、市場調查
    、客戶特性等重要參考數據，於同業間之競爭當具有一定商
    業價值。被告等雖辯稱系爭營業機密資料未經他人使用，原
    告尚無損害云云，惟系爭營業機密資料具有一定機密性，丙
    ○○竊取之將造成原告營業機密減損，致原告在商場上之競
    爭力受損，足以造成財產上損害，自不得以他人未使用機密
    而謂原告未受損，被告等所辯不足採信。本院爰審核被告竊
    取之系爭營業機密資料達數十項（見台灣台北地方法院檢察
    署92年度聲搜字第44號案卷92年10月17日搜索扣押筆錄編號
    第5、6、8、9、10號），其內容涉及原告之客戶名單、傳真
    文件、信函、詢價、報價、採購資料等等，原告顯然受有一
    定程度商業機密上之損害，惟系爭營業機密資料係原告累積
    多年實際營業所取得，其具體損害額之證明顯有重大困難，
    參酌前揭規定，應認原告主張此部分價值為50萬8,000元，
    尚屬合理，應可採信。
  (三)按共同侵權行為之成立，以各加害行為有客觀的共同關連性
    ，亦即各加害行為均為其所生損害之共同原因為已足，不以
    各行為人間有意思聯絡為必要。(最高法院85年台上字第742
    號判決要旨參照)查丙○○竊取系爭營業機密資料之目的係
    為供作百利特公司營業用，客觀上與乙○○、丁○○前揭之
    侵權行為有共同關連性，即其竊取系爭營業機密資料行為係
    致原告公司生損害之共同原因，核諸上開說明，乙○○、丁
    ○○就此部分，亦應負連帶賠償責任
八、綜上所述，原告依據民法第184條第1項前段、第185條第1項
    規定，請求被告連帶賠償186萬623元(計算式：1,352,623＋
    508,000＝1,860,623)，及自起訴狀繕本最後送達翌日即94
    年7月5日起至清償日止，按年息百分之5計算之利息，為有
    理由，應予准許。兩造陳明願供擔保以代釋明，聲請宣告假
    執行或免為假執行，經核於法並無不合，爰分別酌定相當之
    擔保金額准許之。
九、本件為判決基礎之事證已明，兩造其餘主張、陳述及所提證
    據，經審酌後，認均與本件結論無礙，不再一一論列，併予
    敘明。
十、據上論結，本件原告之訴為有理由，爰判決如主文。
中    華    民    國    99    年    4    月     30    日
                    民事第十三庭
                        審判長法  官  蕭艿菁
                              法  官  周舒雁
                              法  官  陳姿岑
正本係照原本作成。
如不服本判決，應於收受送達後20日內向本院提出上訴書狀，其
未表明上訴理由者，應於提出上訴後20日內向本院補提理由書狀
（均須按他造當事人之人數附繕本）上訴時應提出委任律師或具
有律師資格之人之委任狀；委任有律師資格者，另應附具律師資
格證書及釋明委任人與受任人有民事訴訟法第466條之1第1項但
書或第2項（詳附註）所定關係之釋明文書影本。
中    華    民    國    99    年    5     月    4     日
                              書記官  黃慶霽
附註：
民事訴訟法第466條之1（第1項、第2項）：
對於第二審判決上訴，上訴人應委任律師為訴訟代理人。但上訴
人或其他法定代理人具有律師資格者，不在此限。
上訴人之配偶、三親等內之血親、二親等內之姻親，或上訴人為
法人、中央或地方機關時，其所屬專任人員具有律師資格並經法
院認為適當者，亦得為第三審訴訟代理人。

司法院資訊處製作；財團法人民間司法改革基金會備份。
